【裁判字號】    97,交聲,2992
【裁判日期】    971031
【裁判案由】    聲明異議
【裁判全文】
臺灣臺中地方法院交通事件裁定       97年度交聲字第2992號
原處分機關  交通部公路總局臺中區監理所
異  議  人  甲○○
即受處分人
上列異議人即受處分人因違反道路交通管理處罰條例案件，對於
交通部公部總局臺中區監理所於民國97年9月29日所為之中監違
字第裁60-HC0000000號處分（原舉發案號：中縣警交字第HC0000
000號），聲明異議，本院裁定如下：
    主  文
原處分關於罰鍰新臺幣肆萬玖仟伍佰元部分撤銷。
前項撤銷部分不罰。
    理  由
一、原處分機關略以：異議人即受處人甲○○ (下稱受處分人)
    於民國95年8月13日20時許，駕駛車牌號碼NY-0382號自用小
    客車，行經臺中縣太平市○○路318號前，為臺中縣警察局
    霧峰分局警員舉發「酒測為0.68MG/L，致人受輕傷」違規。
    受處分人另涉及公共危險罪，業經臺灣臺中地方法院檢察署
    檢察官為緩起訴處分，嗣於96年12月21日期滿，業已實質確
    定在案，爰依道路交通管理處罰條例第35條第1項第1款規定
    於97年9月29日裁處異議人罰鍰新臺幣（下同）49,500元，
    吊扣駕駛執照24個月，施以道安講習，原處分並無不合等語
    。
二、受處分人聲明異議意旨略以：依據行政罰法第26條規定1 罪
    不二罰採行「先刑法後行政」，監理機關要向受處分人收罰
    緩49500元，並執行吊扣駕照，惟受處分人已被判緩起訴處
    分，並判義務勞動40小時。為此，懇請庭上撤銷本件行政罰
    緩49500元之裁罰等語。
三、按汽車駕駛人飲用酒類或其他類似物後，其吐氣所含酒精濃
    度超過每公升0.25毫克，不得駕車；駕駛汽車經測試檢定酒
    精濃度超過標準，處汽車駕駛人罰鍰15,000元以上60,000元
    以下，並當場移置保管該汽車及吊扣駕駛執照1 年，因而肇
    事致人受傷者，並吊扣駕駛執照2 年。道路交通安全規則第
    114 條第2 款、道路交通管理處罰條例第35條第1 項第1 款
    分別定有明文。再一行為同時觸犯刑事法律及違反行政法上
    義務規定者，依刑事法律處罰之。但其行為應處以「其他種
    類行政罰」或得沒入之物而未經法院宣告沒收者，亦得裁處
    之。前項行為如經不起訴處分或為無罪、免訴、不受理、不
    付審理之裁判確定者，得依違反行政法上義務規定裁處之。
    本法所稱「其他種類行政罰」，指下列裁罰性之不利處分：
    限制或禁止行為之處分：限制或停止營業、「吊扣證照」、
    命令停工或停止使用、禁止行駛、禁止出入港口、機場或特
    定場所、禁止製造、販賣、輸出入、禁止申請或其他限制或
    禁止為一定行為之處分。行政罰法第26條、第2 條第1 款亦
    有明定。惟依95年2 月5 日正式施行之行政罰法第26條第1
    項規定：「一行為同時觸犯刑事法律及違反行政法上義務規
    定者，依刑事法律處罰之。但其行為應處以其他種類行政罰
    或得沒入之物而未經法院宣告沒收者，亦得裁處之。」，此
    乃一行為同時造成刑罰法律與行政秩序罰規定發生競合適用
    之關係時，基於「一事不二罰」之法理，經由立法程序確立
    應以刑罰優先為原則，避免行為人承受過度且重複之處罰。
    此觀該條立法理由明確揭示：「一行為同時觸犯刑事法律及
    違反行政法上義務規定時，由於刑罰與行政罰同屬對不法行
    為之制裁，而刑罰之懲罰作用較強，故依刑事法律處罰，即
    足資警惕時，實無一事二罰再處行政罰之必要。且刑事法律
    處罰，由法院依法定程序為之，較符合正當法律程序，應予
    優先適用。但罰鍰以外之沒入或其他種類行政罰，因兼具維
    護公共秩序之作用，為達行政目的，行政機關仍得併予裁處
    ，故為第一項但書規定。」，其理益明。是以前揭行政罰法
    中刑事法律處罰優先且不再處以行政秩序罰之目的，既係因
    為行為人已接受刑罰而足資警惕，且已發生懲罰之作用，即
    無使行為人陷於雙重處罰之不利益，則關於刑事法律處罰之
    範圍自應採取實質認定，凡刑事實體法或程序法中所規定客
    觀上剝奪行為人生命、自由、財產權利，主觀上亦因制裁之
    嚴厲性、痛苦性，其強度足以造成心理強制而間接達成矯正
    教化目的之處遇手段，皆應納入其中，而不以形式上符合刑
    法第32條至第34條所定主刑及從刑種類者為限，始與前揭法
    律規範之意旨相符。
四、經查：
(一)受處分人駕駛車牌號碼NY-0382號之自小客車行駛於道路上
    ，嗣於同日19時40分許，行經臺中縣太平市○○路128 巷口
    時，因酒精作用影響注意力，未注意路上狀況，與由陳信助
    所騎乘牌照號碼YIG—081號之重型機車發生車禍，經警前往
    處理，測得甲○○呼氣所含酒精成份達每公升0. 68毫克，
    嗣經臺灣臺中地方法院檢察署檢察官以95年度偵字第19207
    號為緩起訴處分，諭知緩起訴期間1年，並應於緩起訴期間
    起算日起，至屆滿前2個月止，向臺灣臺中地方法院檢察署
    指定之公益團體、地方自治團體或社區提供40小時之義務勞
    務，並參加臺灣臺中地方法院檢察署舉辦之法治教育2場次
    確定，緩起訴期間業於96 年12月21日期滿未經撤銷而實質
    確定在案，有臺灣臺中地方法院檢察署檢察官95年度偵字第
    19207號緩起訴處分書、臺灣高等法院被告前案紀錄表各1分
    在卷可按，且為受處分人所不爭執，應堪認定。
(二)按依刑事訴訟法第253條之2規定，命被告為金錢給付、勞務
    給付及處遇措施的部分，應得被告之同意（因涉及被告之人
    身自由及財產之拘束，且產生未經裁判即終局處理案件之實
    質效果，自應考慮被告之意願），上開金錢給付、勞務提供
    實質上均係對行為人的制裁，並造成行為人財產、自由、尊
    嚴等權利不利的影響。故本件檢察官所為對於受處分人為緩
    起訴處分，並命向指定之公益團體、自治團體或社區提供40
    小時之義務勞務，並參加臺灣臺中地方法院檢察署舉辦之法
    治教育2場次等，已產生實質制裁之效果，而非不起訴處分
    甚明。檢察官既認本件受處分人緩起訴之期間為1年，並命
    其服義務勞務40小時，認受處分人應知所警惕，無再犯之虞
    ，對於公共利益之維護已無礙，自無再另處以捐款之必要。
    又檢察官課受處分人以上之負擔，性質上可謂實質上制裁，
    且造成受處分人權利受限制影響，則受處分人上開違反刑事
    法律禁止規範之犯罪事實既已明確，僅因檢察官採取緩起訴
    處分之替代性刑事處遇手段，未將該案逕起訴或聲請簡易判
    決處刑，致其後適用之刑事程序有所區別，然就受處分人仍
    負有一定之義務觀察，其如未在上開指定期間內確實履行義
    務，依刑事訴訟法第253條之3第1項第3款之規定，受處分人
    將遭受撤銷緩起訴處分之不利益；反之，倘其確實遵守並履
    行各項緩起訴條件，除非合於刑事訴訟法第260條所定情形
    之一，否則受處分人即無再就同一案件遭受刑事訴追之虞。
    從而，受處分人已因此前開緩起訴處分而剝奪其自由權，而
    上開義務給付義務亦具有強制性、懲罰性，雖不若易科罰金
    係以支付金錢作為自由刑之替代，惟經由緩起訴處分條件之
    履行使其免於遭檢察官發動起訴程序，仍具有替代刑罰之效
    果，廣義而言，應屬實質制裁，而有行政罰法第26條第1項
    「一事不二罰」規定之適用。況刑事被告如經法院循審判程
    序判處罰金或得以易科罰金之拘役或有期徒刑，均得以援用
    行政法罰第26條第1項之規定，免於處以行政秩序罰之雙重
    不利益；至於藉由緩起訴處分而節省司法資源者，在基於實
    質懲罰目的而其財產權遭受剝奪之餘，卻仍需繳納一定金額
    之行政罰鍰，其結果勢必降低刑事被告接受緩起訴處分之意
    願，而反噬緩起訴處分替代繁複刑事審判程序之制度性機能
    。準此以言，行政罰法第26條第2項既未將緩起訴處分列舉
    其中，本於「例外規定從嚴解釋」之法理及前揭說明，自不
    能將條文中「不起訴處分」之範圍，擴及於性質顯不相同之
    「緩起訴處分」，且亦非得以具體個案中比較當事人實質上
    是否影響其財產權利（緩起訴可能係無負擔之緩起訴，而緩
    刑亦可能無負擔，惟均不影響其刑事處分之性質），或其影
    響當事人財產權利之輕重比較，憑為有無前揭行政罰法「一
    事不二罰」規定適用之標準。而道路交通管理處罰條例第35
    條規定之裁處，含有罰鍰及吊扣駕照，分屬行政罰法中之裁
    罰，有對於過去違反義務行為處罰之「秩序罰」（指罰鍰）
    ，以及對於預防將來再犯危險之「管制罰」（指吊扣駕照）
    ；前者對於過去義務違反而為秩序罰之目的，與刑事制裁酒
    醉駕車所欲達到保護交通安全之目的相同，二者既為相同之
    目的，則處以較重之刑事制裁為已足，自無重複處罰行政罰
    之必要。
(三)綜上所述，經檢察官為緩起訴處分而已受有實質制裁之行為
    ，如同時違反行政法上義務之規定，因已受有實質制裁，此
    時行政機關若另行依法行政裁罰，無異一罪二罰，因此參酌
    行政罰法第26條之立法意旨，違反行政法上義務之行為，若
    同時亦經檢察官另為緩起訴處分時，行政機關應不得就同一
    行為，再為與刑罰相類之罰鍰處分（臺灣高等法院臺中分院
    97年度交抗字第110號、99號、7號、96年度交抗字第1066、
    1074號，臺灣高等法院暨所屬法院96年法律座談會刑事類提
    案第36號結論意旨參照。)。從而，本件受處分人所受之具
    體緩起訴處分內容即向臺灣臺中地方法院檢察署指定之公益
    團體、地方自治團體或社區提供40 小時之義務勞務，並參
    加臺灣臺中地方法院檢察署舉辦之法治教育2場次，與前揭
    規定之不起訴處分應非相當。故本件既已依懲罰作用較強之
    刑事法律制裁，即無再依行政法為相同處罰之必要 (臺灣高
    等法院臺中分院97年度交抗字第1044號、第1141號裁定意旨
    參照)。原處分機關以檢察官為緩起訴處分時命被告所為金
    錢之支付，並非「刑罰」，而認本件並無一事不二罰適用之
    問題，原處分機關仍得就受處分人違反行政法上義務裁罰之
    ，容有未洽，本件受處分人之聲明異議為有理由，自應由本
    院將原處分中關於罰鍰49500元部份撤銷，並自為裁定如主
    文第2項對受處分人上開撤銷部分為不罰之諭知，以資適法
    。至原處分機關另裁處受處分人吊扣駕照24個月及施行道安
    講習部分，於法並無違背，且依受處分人聲明異議意旨，亦
    僅就原處分機關所處罰鍰部分請求撤銷，此部分之處分自非
    屬本院應予審究之範圍，併此敘明。
五、據上論結，應依道路交通管理處罰條例第87條第2項、道路
    交通案件處理辦法第20條前段，裁定如主文。
中    華    民    國    97    年    10    月    31    日
                  交通法庭      法  官   江奇峰
以上正本證明與原本無異。
如不服本裁定，應於裁定送達後5日內向本院提出抗告狀。
                                書記官   江慧貞
中    華    民    國    97    年    10    月    31    日


司法院資訊處製作；財團法人民間司法改革基金會備份。
